臺灣臺北地方法院民事判決　　　　　　 94年度簡上字第565號
上　訴　人　丁○○
　　　　　　甲○○
兼共　　同
訴訟代理人　丙○○
被上訴　人　瑩圃電腦股份有限公司
法定代理人　乙○○
上列當事人間請求損害賠償事件，上訴人對於中華民國九十四年
八月十二日臺灣臺北地方法院94年度店簡字第882號第一審判決
提起上訴，本院於九十六年一月三日言詞辯論終結，判決如下：
    主  文
原判決關於命上訴人給付超過新台幣壹拾萬元及自民國九十四年
七月二十六日起至清償日止，按年息百分之五計算之利息部分，
及該部份假執行之宣告，暨訴訟費用之裁判均廢棄。
上開廢棄部分，被上訴人在第一審簡易之訴及其假執行之聲請均
駁回。
其餘上訴駁回。
被上訴人擴張之訴駁回。
第1、2審訴訟費用由上訴人負擔二分之一，餘由被上訴人負擔；
擴張之訴訴訟費用由被上訴人負擔。
    事實及理由
一、被上訴人起訴主張：
（一）訴外人廣頻科技有限公司（下稱廣頻公司）於民國（下同
      ）91年8月26日向被上訴人承攬「網頁設計試務系統」，
      並在上訴人丙○○、甲○○及丁○○等3人負責本案工程
      師，連帶保證依約完成之情況下完成簽約，被上訴人並給
      付廣頻公司訂金新台幣（下同）100,000元。惟廣頻公司
      嗣因將合約中之「考生網頁答題評分模組」部份，再另行
      外包予他人承攬，由於「考生網頁答題評分模組」係辨別
      考生之答題正確與否之重要功能，為系爭合約中最重要的
      一部分，上訴人既然表明該部分係另行外包，也就無繼續
      履約之可能。因上訴人並未依約於91年10月20日完成系統
      設計並交付，經被上訴人催索仍未完成，依系爭合約第9
      條第2項之約定，於92年4月3日以存證信函終止契約，並
      於93年10月21日訴請本院以93年度北簡字第7616號判決廣
      頻公司違約，應賠償被上訴人200,000元，業經該案判決
      訴外人廣頻公司應如數給付，上訴人既為系爭合約之連帶
      保證人，關於訴外人廣頻公司對被上訴人應為給付之金額
      ，自應依法負連帶保證責任。
（二）再按，系爭合約第16條規定「若有爭議必須經由司法程序
      ，以臺北地方法院為管轄法院，違約一方每一審應補償對
      方100,000元，做為律師費或時間精神上之損失」，為此
      被上訴人依民事訴訟法第446條第1項之規定，主張擴張應
      受判決事項之聲明，請求判命上訴人按系爭合約第16條規
      定，給付被上訴人因本件第二審訴訟所造成律師費用或時
      間精神損失10萬元，即自94年9月10日起至清償日止，按
      年息5％計算之利息等語。
二、上訴人則以：
（一）上訴人等3人任職廣頻公司，擔任被上訴人「網頁評分設
      計」之專案工程師，上訴人在91年10月依約第1階段完成
      ，雖然被上訴人測試後需小幅度修正，上訴人也修改後立
      即交付驗收，但礙於被上訴人公司周總經理仍以未符合當
      初規格而遲遲不予驗收，經多次交涉未果，而廣頻公司蘇
      副總也告知上訴人，被上訴人一再拒絕驗收，且不再依約
      付款並繼續下一個階段的執行，已有受領遲延或拒絕受領
      之情形。
（二）另上訴人丁○○已於92年1月離職，廣頻公司尚欠其1個月
      薪資，上訴人甲○○已於92年5月離職，廣頻司尚欠其3個
      月薪資，上訴人丙○○已於92年6月離職，廣頻公司尚欠
      其4個月薪資，被上訴人公司周總經理於上訴人離職時邀
      約上訴人洽談後續處理，上訴人當時即表示頭款100,000
      元是廣頻公司收走，如被上訴人同意驗收，本於誠信原則
      ，上訴人願意繼續依約完成，當時周總經理以智慧財產權
      及尊重廣頻公司為由拒絕。
（三）系爭合約於「丙方：乙方連帶保證人」附記「連帶保證人
      之責任與義務，不包含本標的物未在約定期限內完成之違
      約金」等語，是依上開約定，本標的物未在約定期限內完
      成之違約金及損害賠償責任，自不應由上訴人負擔。且上
      訴人離職後仍願依約完成工作，惟被上訴人堅持拒絕驗收
      ，造成損害擴大，屬「與有過失」，依民法第217條之規
      定，應減輕損害賠償之金額。另訴外人廣頻公司已為一
      部之履行，上訴人主張依民法第251條規定，比照被上訴
      人因一部履行所受之利益，減少違約金。而軟體開發分為
      「考試系統」及「評分系統」2部分，上訴人既已依約完
      成第一階段承攬工作，並經修改後交付驗收，縱被上訴人
      認「評分系統」有瑕疵，然就「考試系統」部分，被上訴
      人既未否認，則單就「考試系統」之價值，亦超過100,00
      0元，上訴人主張以上開費用抵銷被上訴人所給付之訂金
      100,000元等語置辯。
三、本件原審對於被上訴人之請求，判決被上訴人全部勝訴，上
    訴人對於不利於己之部分聲明不服，求為（一）原判決廢棄
    。（二）廢棄部分，被上訴人在第一審之訴及第二審擴張之
    訴均駁回；被上訴人則求為（一）判決駁回上訴。（二）另
    上訴人應連帶給付被上訴人100,000元，即自94年9月10日起
    至清償日止，按年息5％計算之利息。
四、按訴之變更或追加，非經他造同意，不得為之。但第255條
    第1項第2款至第6款情形，不在此限。民事訴訟法第446條第
    1項定有明文。又按訴狀送達後，原告不得將原訴變更或追
    加，但擴張或減縮應受判決事項之聲明者，不在此限，民事
    訴訟法第255條第1項第3款亦有明文。查本件被上訴人起訴
    時，依系爭合約第16條之約定，請求上訴人給付違約每1審
    之補償金10萬元，至上訴第二審時，擴張給付金額為20萬元
    ，核其所為，應屬訴之聲明之擴張，揆諸上開法條所示，自
    應准許。又本件上訴人經合法通知，未於言詞辯論期日到場
    ，查無民事訴訟法第386條所列各款情事，應准被上訴人之
    聲請，由其一造辯論而為判決，合先明。
五、兩造不爭執事項：
  1.訴外人廣頻公司偕同上訴人等3人為連帶保證人，於91年8月
    26日與被上訴人簽訂專案合約書，承攬完成被上訴人之網頁
    設計試務系統工程，總價金為45萬元，被上訴人已依系爭合
    約第3條之約定，將第一期定金10萬元交予訴外人廣頻公司
    收受。
  2.被上訴人以訴外人廣頻公司未依約完成上開承攬工程為由，
    對訴外人廣頻公司提起訴訟，據以請求訴外人廣頻公司應返
    還訂金10萬元及依系爭合約第16約定之違約金10萬元，業經
    本院台北簡易庭於93年10月20日以93年度北簡字第7616號判
    決被上訴人全部勝訴確定。
六、本院得心證之理由：
（一）系爭專案合約書因訴外人廣頻公司未依約定期限完成工作
      ，業經被上訴人依系爭合約第9條第2項之規定而為終止：
    1.按確定判決之既判力，固以訴訟標的經表現於主文判斷事
      項為限，判決理由並無既判力，但法院於判決理由中，就
      訴訟標的以外，當事人主張之重要爭點，本於當事人辯論
      之結果已為判斷時，對此重要爭點所為之判斷，除有顯然
      違背法令，或當事人已提出新訴訟資料，足以推翻原判斷
      之情形外，應解為在同一當事人就該已經法院判斷之重要
      爭點，不得作相反之主張或判斷，始符民事訴訟上誠信原
      則。最高法院92年度台上字第315號著有裁判意旨足參。
    2.經查，被上訴人因訴外人廣頻公司未依約完成系爭承攬工
      作，曾對訴外人廣頻公司提起返還訂金等訴訟，業經本院
      台北簡易庭以93年度北簡字第7616號判決在案，該判決之
      事實及理由即記載：訴外人廣頻公司於91年11月19日前往
      被上訴人公司安裝系爭系統，經被上訴人公司人員朱雅萍
      實際檢視　結果，訴外人廣頻公司並未完成系爭契約附件
      2 所定「評分功能」、「資料查詢機制」、「成績之統計
      及分析圖」及「題目命題」之全部功能，且經被上訴人以
      電腦模擬網頁考試功能，並無順利登錄執行，並經被上訴
      人製作當日驗收報告為證；且訴外人廣頻公司於該案審理
      及與被上訴人間92年度北小字第2752號返還定金訴訟審理
      中，均當庭坦承該系統並無法於被上訴人電腦執行，此外
      ，訴外人廣頻公司復承無法提出系統業經測試完成相關證
      據，故認定被上訴人主張訴外人廣頻公司所完成之系統無
      法為正常執行等情，為可採。另被上訴人曾同意訴外人廣
      頻公司應於91年10月10日完成該系統之ＢＥＴＡ版，延至
      91年10月15日，惟91年11月19日被上訴人檢視驗收時，訴
      外人廣頻公司仍無法完成該系統全部功能，已如上述，被
      上訴人於91年12月20日以台北螢橋郵局第426號存證信函
      ，催告訴外人廣頻公司應於10日內履行合約，因訴外人廣
      頻公司無法完成，遂依系爭契約第9條之約定，於92年4
      月3日以台北螢橋郵局第109號存證信函終止系爭合約，足
      證被上訴人已依系爭合約第9條之規定合法終止系爭合約
      ，且依該條之約定，被上訴人亦得請求訴外人廣頻公司將
      已領取之10萬元定金返還被上訴人，並經本院調卷核閱屬
      實。
    3.至於上訴人於本案訴訟中，復未能另具體提出其他足資證
      明訴外人廣頻公司，有依約完成工作之證據，其空言指擿
      被上訴人受領遲延，尚非可採。是被上訴人主張系爭合約
      因訴外人廣頻公司未依約完成工作，業經其依約終止等情
      ，應堪信實。
（二）上訴人對被上訴人應連帶返還訂金10萬元：
    1.按系爭合約第9條第2、3項約定「乙方（即指訴外人廣頻
      公司）無法完成本合約之義務，或乙方已延誤1個月以上
      時，BIC得終止或解除合約，乙方原支領之報酬應無條件
      歸還予BIC。同時乙方也應無條件同意於2週內移轉所有本
      計畫已完成之部分全部文件、程式（含原始碼）及相關技
      術，協助BIC將損失減至最低。」「乙方了解本系統之進
      行BIC也投入相當的人力支援，且本計劃僅係整個大計劃
      中之一部份，本計劃之延誤或失敗對BIC全盤之計劃及商
      機可說是非常大之打擊，所造成之損失，高達數百萬元。
      故若雙方對於違約而終止或解除有爭議時，乙方也同意先
      將上述相關技術轉移給BIC。以避免待爭議澄清時本計劃
      已失時效，造成雙方更大損失。」，可知，如因訴外人廣
      頻公司未依約完成系統工作而遭被上訴人終止合約時，訴
      外人廣頻公司除應歸還被上訴人已支付之報酬外，為避免
      造成更大之損失，訴外人廣頻公司尚應無條件同意將所有
      系爭計劃已完成之部分全部文件、程式（含原始碼）及相
      關技術，移轉予被上訴人。是被上訴人於終止系爭合約後
      ，不僅得請求訴外人廣頻公司返還訂金10萬元外，並得合
      法取得訴外人廣頻公司已完成部分之系爭系統文件、程式
      及相關技術。上訴人等3人既為訴外人廣頻公司與被上訴
      人關於系爭合約之連帶保證人，關於訴外人廣頻公司對被
      上訴人應負之給付義務，自應負連帶給付之責。從而，被
      上訴人請求上訴人連帶給付訂金10萬元之部分，即屬有據
      ，為有理由。
    2.至於上訴人辯稱被上訴人取得訴外人廣頻公司已完成系爭
      系統之部分，應將該部分之價值予以抵扣云云，惟被上訴
      人否認已取得系爭系統已完成之部分，縱使已經取得，揆
      諸上揭說明，亦屬有權，上訴人請求予以抵扣金額，尚屬
      無據，並非可採。
    3.另關於連帶保證契約欄記載「連帶保證人之責任與義務，
      不包含本標的物未在約定期限內完成之違約金。」之內容
      ，僅得證明上訴人對於其所同意擔任之連帶保證範圍有所
      限縮，即排除主債務人因系爭合約標的物未在約定期限內
      完成之違約金給付責任，惟對於因未依約完成工作而遭終
      止契約後之返還訂金債務，並不在排除之列，上訴人仍應
      負連帶給付之責，是上訴人辯稱對於本標的物未在約定期
      限內完成所生之損害賠償債務，亦遭排除而不負給付之責
      云云，委無足採。
（三）被上訴人不得依系爭合約第16條之規定，向上訴人請求訴
      違約之訟補償費：
    1.按所謂「保證」者，謂當事人約定一方於他方之債務人不
      履行債務時，由其代負履行責任之契約。至於連帶保證為
      保證契約之一種，其特點為債務之從屬性，即以主債務存
      在為前提題，若無主債務之發生，並不會產生連帶保證債
      務。又所謂「連帶」，即指保證人同意與主債務人負同一
      債務，對於債權人各負全部給付之責任者而言。此有最高
      法院45年台上字第1426號判例意旨、86年度台上字第3190
      號及88年度台上字第1169號裁判意旨足參。
    2.經查，本件系爭合約之當事人為被上訴人及訴外人廣頻公
      司，故系爭合約之內容僅得拘束被上訴人及訴外人廣頻公
      司雙方。至於上訴人並非系爭合約之當事人，僅為訴外人
      廣頻公司擔任連帶保證人。是以，基於保證契約之從屬性
      ，上訴人所負之債務，應以主債務人即訴外人廣頻公司對
      被上訴人因系爭合約所生之債務為前題，被上訴人尚不得
      依系爭合約之約定，直接向上訴人而為請求。是系爭合約
      第16條有關違約所生之每審訴訟補償費10萬元之約定，被
      上訴人並不得據以向上訴人而為請求，則其起訴時請求被
      上訴人應連帶給付第1審違約補償費10萬元，又於本院審
      理時，擴張第2審違約補償費10萬元，均屬無據，為無理
      由。
    3.再者，依上訴人所簽訂之連帶保證契約欄位，亦明白記載
      「連帶保證人之責任與義務，不包含本標的物未在約定期
      限內完成之違約金。」顯見上訴人對於其所同意擔任之連
      帶保證範圍有所限縮，即排除主債務人因系爭合約標的物
      未在約定期限內完成之違約金給付責任，是以，關於主債
      務人即訴外人廣頻公司對被上訴人，因系爭合約第16條所
      生之給付違約補償費債務，亦不負連帶給付之責。故本院
      台北簡易庭於93年10月20日以93年度北簡字第7616號判決
      ，判命訴外人廣頻公司應給付被上訴人訂金10萬元及違約
      訴訟補償費10萬元，關於該違約訴訟補償費10萬元，被上
      訴人亦不得向上訴人等3人請求連帶給付甚明。
七、綜上所述，上訴人為訴外人廣頻公司之連帶保證人，對被上
    訴人應負連帶給付之責，是關於系爭合約終止後，被上訴人
    依合約第9條第2項之約定，得請求訴外人廣頻公司返還之10
    萬元訂金債務，上訴人等3人自應負連帶給付之責；至於系
    爭合約第16條違約補償費之約定，因上訴人等並非契約之當
    事人，不受合約約定之拘束，且於連帶保證欄位下附註排除
    有關系爭標的未在約定期限內完成之違約金給付責任及義務
    ，故被上訴人本於連帶保證契約關係及系爭合約第16條之約
    定，請求上訴人給付20萬元（即返還訂金10萬元及違約補償
    費10萬元），及自94年7月16日起至清償日止，按週年利率
    5%計算之利息，關於返還訂金10萬元及自94年7月26日起算
    之法定遲延利息部分，為有理由，應予准許。逾此所為請求
    及擴張請求，均無理由，應予駁回。至於被上訴人敗訴部分
    ，其假執行之聲請失所附麗，應併予駁回。原審就超過上開
    應准許部分，為上訴人敗訴之判決，並為假執行之宣告，自
    有未洽。上訴意旨就此部分指摘原判決不當，求予廢棄改判
    ，為有理由。至於上開應准許部分，原審判命上訴人給付，
    並為假執行之宣告，核無違誤，上訴意旨，就此部分，仍執
    陳詞，指摘原判決不當，求予廢棄，為無理由，應駁回其上
    訴。
八、兩造其餘之攻擊或防禦方法及未經援用之證據，經本院斟酌
    後，認為均不足以影響本判決之結果，自無逐一詳予論駁之
    必要，併此敘明。
九、據上論結，本件上訴為一部有理由，一部無理由，被上訴人
    擴張起訴為無理由，依民事訴訟法第463條準用第385條、第
    436 條之1第3項、第450條、第449條第1項、第78條、第79
    條，判決如主文。
中　　華　　民　　國　　96　　年　　1 　　月　　24　　日
              民事第五庭審判長法　    官  陳心弘
                              法      官  蔡世祺
                              法    　官　陶亞琴
以上正本係照原本作成。
本件判決不得上訴。
中　　華　　民　　國　　96　　年　　1 　　月　　25　　日
                  　　　　　　法院書記官　吳芳玉
